臺灣高等法院刑事判決　　　　　　　　　　　　　　九十一年度上訴字第八二號
　　上　訴　人　臺灣臺北地方法院檢察署檢察官
　　被　　　告　乙○○
　　指定辯護人　本院甲○辯護人
右上訴人因被告強盜案件，不服臺灣台北地方法院八十八年度訴字第一三七三號，中
華民國九十年十二月十七日第一審判決（起訴案號：臺灣台北地方法院檢察署八十八
年度偵字第一○七五六號）提起上訴，本院判決如左：
    主  文
上訴駁回。
    理  由
一、公訴意旨略以：被告乙○○與其夫吳兆輝（業已死亡，另經臺灣台北地方法院檢
    察署為不起訴處分確定）二人均無業，因需款撫育幼兒，竟共同萌生為自己不法
    所有之意圖，依報載房屋出租廣告，於民國八十四年四月八日下午八時三十分許
    ，前往臺北市○○路四０二巷七弄九之一號五樓，假藉看屋為由，誘使屋主丙○○開啟大門，吳兆輝見僅丙○○一人出面接洽，見有機可乘，復要求丙○○入內
    開動冷氣機後，即將大門關閉，吳兆輝乃自身上取出預藏美工刀，並唆使被告乙○○自所攜的袋子內取出繩索，供吳兆輝將丙○○四肢捆綁，以該強暴方式，使
    丙○○無法抗拒，而取丙○○置於上衣口袋內之現款新臺幣（下同）六千三百元
    ，得手後，交付被告乙○○，並要被告乙○○先行下樓招呼計程車，迨吳兆輝下
    樓後，二人共同離去。迨八十八年五月六日十六時十分許，被告乙○○途經丙○○在臺北市○○街二巷二十一號所經營之商店前，為丙○○發現報警，同日十六
    時三十分經警查獲，因認被告乙○○涉犯懲治盜匪條例第五條第一項第一款罪嫌
    等語。
二、按犯罪事實應依證據認定之，無證據不得推定其犯罪事實；不能證明被告犯罪者
    ，應諭知無罪之判決，刑事訴訟法第一百五十四條、第三百零一條第一項分別定
    有明文。又所謂認定犯罪事實之證據，係指足以認定被告確有犯罪行為之積極證
    據而言，如未發現相當證據，或證據不足以證明，自不能以推測或擬制之方法，
    以為裁判基礎。而被害人所述被害情形如無瑕疵可指，而就其他方面調查又與事
    實相符，其供述始足據為判決之基礎；且告訴人之告訴，係以使被告受刑事訴追
    為目的，是其陳述是否與事實相符，仍應調查其他事實以資審認，始得為不利被
    告之認定，最高法院三十二年上字第六五七號、五十二年台上字第一三００號判
    例足憑。又認定不利於被告之事實，需依積極證據，茍積極證據不足為不利於被
    告事實之認定時，即應為有利於被告之認定，更不必有何有利之證據。而刑事訴
    訟上證明之資料，無論其為直接證據或間接證據，均須達於通常一般人均不致於
    有所懷疑，而得確信其為真實之程度，始得據為有罪之認定，若其關於被告是否
    犯罪之證明未能達此程度，而有合理性懷疑之存在，致使無從形成有罪之確信，
    根據「罪證有疑，利於被告」之證據法則，即不得遽為不利被告之認定，其以情
    況證據（即間接證據）斷罪時，尤須基於該證據在直接關係上所可證明之他項情
    況事實，本乎推理作用足以確證被告有罪，方為合法，不得徒憑主觀上之推想，
    將一般經驗上有利被告之其他合理情況逕予排除，此觀諸最高法院七十六年台上
    字第四九八六號、三十二年度上字六七號判例意旨亦甚明顯。
三、本件公訴人認被告乙○○涉犯懲治盜匪條例第五條第一項第一款罪嫌，無非係以
    告訴人丙○○之指訴為據。惟訊據被告乙○○固不否認有與其夫吳兆輝同往上址
    租屋，惟堅詞否認有意圖為自己不法所有，以強暴方式而取告訴人六千三百元犯
    行，辯稱當時伊看房子不是很滿意向吳兆輝示意要離開，吳兆輝叫伊先行下樓，
    尚要與屋主即告訴人講一些細節如房租等問題，伊先下樓，因外面天色已暗，伊
    請告訴人之兒子幫忙叫計程車，伊記得最後是坐計程車走的，但印象中計程車不
    是告訴人之兒子叫的，伊在計程車上面等一下吳兆輝才下來，吳兆輝什麼都不說
    ，伊也不敢問等語。
四、經查本件告訴人丙○○於警訊、偵訊、原審及本院調查時固均指訴被告乙○○有
    從袋子內拿出繩子供吳兆輝捆綁伊等語，且其於八十四年四月八日二十二時許至
    臺北市政府警察局中山分局報案時亦陳述上情，有該局函附之報案筆錄在卷可稽
    （見偵查卷第六十五頁），然告訴人上開陳述是否與事實相符，仍須調查其他之
    證據予以審認。綜觀告訴人之陳述係指稱伊單獨帶被告及其先生吳兆輝至五樓，
    吳兆輝趁伊開動冷氣機轉身之際取出美工刀，唆使被告拿出繩子綑綁伊後，吳兆
    輝自伊之上衣口袋取出六千三百元，且交付被告先行下樓等詞，是由告訴人之陳
    述可知，當時除告訴人外並無其他人見聞被告參與拿取繩子之事，故由告訴人之
  單一指訴已難遽認被告有盜匪犯行。反之，由告訴人證稱被告於看屋前即自稱姓
    柳一詞（見偵查卷第七頁），足見被告並無捏造姓名之情，則被告若事先有計畫
    在袋中藏匿繩子參與綑綁、強取告訴人財物之行為，衡之常情，應無告知真實姓
    名之可能。再綜觀全卷，亦無該繩子扣案之記載，已無從檢驗其上有無被告指紋
    ，自難為被告不利之認定。況證人即告訴人之兒子陳思叡於原審證稱，伊媽媽帶
    被告夫婦看樓上的房子，後來被告下來跟伊說伊媽媽和她先生還在談價錢，應該
    快好了，叫伊下去幫她叫計程車，伊答應，把門關起來下去叫車，大約五分鐘不
    到，伊招不到車回去，被告說她自己去叫，過一會大約五分鐘不到被告又來敲門
    ，叫伊去叫她先生，因為她已經叫到車，在下面等她先生，她就下去了，伊走到
    四樓轉角快到五樓時看到被告先生下來，像醉酒的樣子，伊就跟他說他老婆在樓
    下等他，車子已經叫好了等詞（見原審九十年十一月二十八日訊問筆錄），則由
    證人陳思叡之證詞可知，被告招得計程後，猶請告訴人之子上樓告知其先生吳兆
    輝已招到計程車之事，若被告知悉並參與盜匪犯行，又豈有甘冒被發現之可能而
    為上開行為，況證人陳思叡復證稱被告下樓請其招攬計程車時神情正常等詞（見
    同上筆錄），益證被告辯稱不知情等語應非虛妄。
五、綜上所述，告訴人指稱被告有參與強取告訴人六千元之盜匪犯行，然並無其他積
    極證據足認告訴人之指訴與事實相符，而原審調查其他證據如證人陳思叡之證詞
    復認被告是否犯罪，仍有合理懷疑之存在。公訴人以告訴人於事發後四年餘對受
    害過程仍記憶猶新，推斷告訴人所言非虛，且以被告前往承租房屋，其夫焉有支
    開被告獨自與單人屋主同處一室之理，推論被告有參與盜匪行為，均純屬主觀上
    之推想，依上述說明，並參酌被告當時懷中尚有襁褓之女兒，其夫吳兆輝支開被
    告亦非全然不合理等情，公訴人提出之上開證據並無法以推理作用確證被告有參
    與強取告訴人財物之盜匪犯行，參以被告同意接受測謊鑑驗，於測謊前晤談時稱
    案發時其未捆綁告訴人、案發時吳兆輝未交付其搶得之金錢，經法務部調查局以
    控制問題法、混合問題測試，並無情緒緒波動之反應，有該局九十年七月十日（
    ９０）陸（三）字第九００二八０一五號鑑定通知書在卷可憑。則本件僅憑告訴
    人之指訴，尚難遽認被告有強取告訴人財物之盜匪犯行，此外，復查無其他積極
    證據足以證明被告有何公訴人所起訴之犯行，原審以不能證明被告犯罪，而為被
    告無罪之諭知，尚無違誤。檢察官上訴意旨略以，本件被害人丙○○於案發後未
    久，自行解困後隨即向警方報案，並製作筆錄，可見被害人於案發後，對於當時
    不詳姓名之強盜夫妻之犯行，業已指訴歷歷，並告知承辨員警丁○○，該承辦員
    警，並陳報其上級單位即台北市政府警察局中山分局刑事組，足見被害人指訴被
    告與其夫吳兆輝共同強盜之犯行，並非如原審判決所稱「除被害人外並無其他人
    『見』『聞』被告參與拿取繩子之事」，實尚有警員丁○○及其上級單位中山分
    局刑事組之承辦員警可證，再則被告於接獲傳票後前往被害人所在處公然辱罵告
    訴人，頗有藉此恐嚇被害人，欲逼使被害人知退之嫌云云。經查原判決所謂除了
    告訴人之外，並沒有其他人見聞被告參與拿取繩子之事，此處之證人指的是目擊
    之證人，警員丁○○及其上級單位中山分局刑事組之承辦員警，充其量僅為聽聞
    證人，自不足為證。其次據告訴人之供證，是伊與其胞妹在門口站著，被告經過
    ，因為其眼神很兇，而且會罵三字經，所以才罵她搶人家的錢還這麼兇（見原審
    卷第三○四頁），顯然不是被告主動去告訴人家辱罵告訴人，檢察官上訴意旨均
    屬臆測之詞，核無理由，應予駁回。
六、本件被告經合法傳喚，無正當理由不到庭，依法得不待其陳述，逕行判決，併此
    敘明。
據上論斷，應依刑事訴訟法第三百七十一條、第三百六十八條，判決如主文。
本案經檢察官郭啟東到庭執行職務。
中      華      民      國      九十一      年    六    月      五      日
                              臺灣高等法院刑事第二十一庭
                                  審判長法  官  葉  騰  瑞
                                        法  官  江  國  華
                                        法  官  莊  明  彰
右正本證明與原本無異。
如不服本判決應於收受送達後十日內向本院提出上訴書狀，其未敘述上訴之理由者並
得於提起上訴後十日內向本院補提理由書（均須按他造當事人之人數附繕本）。
                                        書記官  廖  嫣  雯
中      華      民      國      九十一      年    六    月      六      日
